【裁判字號】    89,台上,866
【裁判日期】    890414
【裁判案由】    損害賠償
【裁判全文】
最高法院民事判決                                八十九年度台上字第八六六號
    上  訴  人  吳鐵甲（即麻豆汽車貨運行）
    訴訟代理人  莊國明律師
    上  訴  人  丙○○
    被 上訴 人  甲○○
                乙○○
右當事人間請求損害賠償事件，上訴人對於中華民國八十八年一月十九日台灣高等法
院第二審判決（八十七年度重上字第二三○號），提起上訴，本院判決如左：
    主  文
原判決關於駁回上訴人其餘上訴及命負擔訴訟費用部分廢棄，發回台灣高等法院。
    理  由
本件原判決命上訴人連帶給付部分，雖僅由上訴人吳鐵甲提起上訴，惟其提出非基於
個人關係之抗辯而有理由，對於各該連帶債務人即屬必須合一確定，依民事訴訟法第
五十六條第一項之規定，其效力及於丙○○，爰併列其為上訴人，先予敘明。
次查被上訴人主張：上訴人吳鐵甲即麻豆汽車貨運行僱用之司機即上訴人丙○○於民
國八十六年二月二十二日下午四時二十分許，駕駛車號ＫＶ－八二八號營業大貨車，
沿桃園縣平鎮市○○路往中壢市○○路方向行駛，途經龍岡圓環前，疏未注意車前狀
況及採取必要之安全措施，致撞及適靠圓環內側水溝蓋上打掃之周信維，造成周信維
受頭部出血骨折及骨盆骨折出血，當場不治死亡。被上訴人甲○○、乙○○為被害人
之父、母，自得本於侵權行為之法律關係，請求上訴人連帶賠償所受損害，甲○○計
支付周信維殯葬費新台幣（下同）五十三萬一千三百九十八元、扶養費一百零九萬九
千二百三十三元及精神慰藉金五百萬元，共計六百六十三萬零六百三十一元；乙○○
計扶養費一百九十三萬五千二百零八元及精神慰藉金五百萬元，共計六百九十三萬五
千二百零八元等情，求為命上訴人如數連帶給付，並加付法定遲延利息之判決（第一
審判命上訴人連帶給付甲○○、乙○○依序二百五十三萬一千三百九十八元、二百萬
元及其利息，並駁回被上訴人其餘之請求。兩造各自就其敗訴部分，聲明不服，上訴
第二審。原審將第一審判命上訴人連帶給付甲○○超過二百四十三萬七千零九十八元
及其利息部分廢棄改判，駁回被上訴人該部分即殯葬費九萬四千三百元在第一審之訴
，並駁回上訴人其餘上訴，及駁回被上訴人之上訴。被上訴人就其敗訴部分，未再聲
明不服，已告確定。上訴人吳鐵甲即麻豆汽車貨運行就其敗訴即命給付甲○○殯葬費
四十三萬七千零九十八元、精神慰藉金二百萬元共計二百四十三萬七千零九十八元、
給付乙○○精神慰藉金二百萬元部分，聲明不服，提起上訴第三審）。
上訴人則以：本件車禍之發生，被害人與有過失，自有過失相抵之適用；又被上訴人
未舉證證明其不能維持生活，請求賠償扶養費，於法無據；請求精神慰藉金之金額，
亦嫌過高等語，資為抗辯。
原審維持第一審所為命上訴人連帶給付甲○○、乙○○金額依序為二百四十三萬七千
零九十八元、二百萬元及其利息之判決，駁回上訴人就此部分之上訴，無非以：被上
訴人主張之事實，業據證人即現場目擊者陳聖本證稱：伊與周信維在龍岡圓環割草，
發現有一輛車靠過來，就走進圓環內，回頭看見周信維已被撞倒，係丙○○之車所撞
等語。又依刑事卷附事故現場圖所示，被害人係倒臥於龍岡圓環面對龍東路缺口之水
溝蓋上；再觀之事故現場照片十張，堪認被害人係丙○○駕車所撞倒無訛。又被害人
因本件車禍致頭部出血骨折及骨盆骨折出血死亡，亦經台灣桃園地方法院檢察署檢察
官督同檢驗員相驗屬實，製有相驗筆錄、驗斷書、相驗屍體證明書附卷足憑。按汽車
駕駛人應注意車前狀況，並隨時採取必要之安全措施，道路交通安全規則第九十四條
第三項定有明文。本件上訴人丙○○依當時之情形，應注意亦無不能注意之情事，竟
疏未注意，致撞及被害人，其有過失甚明。上訴人丙○○自認其就本件車禍之發生有
過失，亦經台灣桃園地方院院刑事庭判處有期徒刑六月確定，有該院八十六年度交訴
字第三四號刑事判決附卷足憑。上訴人丙○○之過失行為與被害人之死亡間，有相當
因果關係。則被上訴人依侵權行為之法律關係，請求上訴人賠償其損害，即屬有據。
又被害人係因服役，由軍方派公差在中壢市龍岡圓環內割草，為兩造所不爭執，縱有
豎立警告標示之義務，亦屬軍中帶隊官之義務，而不能苛責出公差之被害人。況當時
身著鮮艷之迷彩軍服，有現場彩色照片在卷可稽，已屬極為醒目，且由現場圖及照片
觀之，被害人於圓環缺口之水溝蓋上工作，該缺口相當寬，有二層階梯，下方為水泥
地，水溝蓋亦相當長，自缺口階梯至馬路之距離至少有一公尺半以上，換言之，被害
人工作之地方，根本不可能形成週邊死角之危險狀況，如上訴人丙○○按交通規則行
駛於車道上，稍加注意即可避免本件事故之發生，是以本件肇事責任，全歸責於上訴
人丙○○，被害人並無過失。是上訴人所為被害人亦有過失，有過失相抵適用之抗辯
，委不足採。按因故意或過失，不法侵害他人之權利者，負損害賠償責任；不法侵害
他人致死者，對於支出殯葬費之人，亦應負損害賠償責任；又不法侵害他人致死者，
被害人之父、母、子、女及其配偶，雖非財產上之損害，亦得請求賠償相當之金額；
受僱人因執行職務，不法侵害他人權利者，由僱用人與行為人連帶負損害賠償責任，
民法第一百八十四條第一項前段、第一百九十二條、第一百九十四條、第一百八十八
條第一項前段分別定有明文。上訴人丙○○受僱於上訴人吳鐵甲，為吳鐵甲之司機，
為上訴人吳鐵甲所不爭執，則其因執行職務不法侵害他人權利，依前開規定，吳鐵甲
自應負連帶賠償責任。茲就被上訴人請求之金額，分項審核如下：(一)殯葬費部分：甲
○○主張為被害人支出殯葬費用五十三萬一千三百九十八元，並提出費用收據三紙及
墓園工程報價單乙份及費用明細清單二份等為證。惟上開收據除其中毛巾一萬一千七
百元及一萬二千元，屬喪家回贈與祭者奠儀之禮儀，並非喪葬費用，聖詠團三千元，
外牌鮮花一萬五千元、棺花一萬元、花山一萬五千元、十字架鮮花九千六百元、花盆
、花圈一萬八千元，共計九萬四千三百元，核屬非必要之費用，應予剔除外，其餘四
十三萬七千零九十八元，核屬殯葬所必需，應予准許。至於司儀、輔祭、音控、水果
、蜡香、三樣花（遺像、獻花、瓶花）、火化、司機紅包、十字被、衛生紙、禮品、
乾冰、各項小費等項費用之支出，難認非屬殯葬有關之必要支出。(二)扶養費部分：按
被害人對於第三人負有法定扶養義務者，加害人對於該第三人亦應負損害賠償責任，
民法第一百九十二條第二項固有明定，惟查依民法第一千一百十七條第一項規定，受
扶養權利者，以不能維持生活而無謀生能力者為限，而同條第二項就直系血親尊親屬
受扶養之權利雖排除「無謀生能力」之要件，但仍受不能維持生活之限制，有最高法
院六十二年度第二次民庭庭推總會決議可參。被上訴人既未舉證證明其等有不能維持
生活之情事，且被上訴人甲○○為明台產物保險公司協理，領有高薪；被上訴人乙○
○任職固盛企業有限公司外銷推廣部主任，顯能維持生活，縱使未來退休，亦有退休
金可資維持生活，核與受扶養權利請求權之要件不符，則其請求賠償扶養費之損害，
即有未合。(三)精神慰撫金部分：被上訴人因被害人死亡，致精神上受有痛苦。爰斟酌
兩造之身分、地位、經濟狀況、被上訴人所受精神痛苦之情形，甲○○任明台產物保
險公司協理，乙○○任固盛企業有限公司外銷推廣部主任，突遭喪獨子所受痛楚，再
衡諸吳鐵甲（即麻豆汽車貨運行）曾任省議員及貨運公會理事長，財力雄厚，丙○○
為職業貨車司機等情狀，認被上訴人各請求精神慰藉金之金額以二百萬元為適當。綜
上所述，被上訴人請求上訴人連帶給付之金額，甲○○二百四十三萬七千零九十八元
、乙○○二百萬元。從而，被上訴人於上開範圍內，請求上訴人如數連帶給付並加給
法定遲延利息，為有理由，應予准許等詞，為其判斷之基礎。
查合夥財產為合夥人全體公同共有，合夥事務之執行，除契約另有訂定外，由合夥人
全體執行之。故對於合夥起訴請求為給付時，除經約定由合夥人中一人或數人執行合
夥事務，得以合夥為當事人，其事務執行為法定代理人為訴訟外，必須對合夥人全體
為之，當事人適格始無欠缺。本件被上訴人主張上訴人麻豆汽車貨運行僱用之司機即
上訴人丙○○駕駛營業大貨車撞及其子即被害人周信維致死，以麻豆汽車貨運行即吳
鐵甲為被告，起訴請求上訴人連帶賠償其損害（見一審附民卷一至三頁），其真意究
竟以麻豆汽車貨運行係合夥，抑或獨資為請求？原審未予查明，遽以上訴人吳鐵甲（
即麻豆汽車貨運行）為被告予以判決，即有可議。其次，原判決認被上訴人請求賠償
殯葬費其中衛生紙、各項小費等項費用之支出，難認非屬殯葬有關之必要支出，予以
准許，但未說明此何以屬殯葬費之必要支出，亦乏依據。又原審認被上訴人各請求賠
償之慰藉金，以二百萬元為相當，雖謂係依兩造之身分、地位、經濟狀況及被上訴人
所受精神痛苦等情而為酌定，但僅謂甲○○任職明台產物保險公司協理，乙○○任職
固盛企業有限公司外銷推廣部主任，吳鐵甲（即麻豆汽車貨運行）曾任省議員及貨運
公會理事長，財力雄厚，丙○○為職業貨車司機云云，悉未具體說明兩造之經濟狀況
，遽核定上訴人連帶賠償此項金額，亦嫌速斷。上訴論旨，指摘原判決不當，求予廢
棄，非無理由。
據上論結，本件上訴為有理由。依民事訴訟法第四百七十七條第一項、第四百七十八
條第一項，判決如主文。
中      華      民      國    八十九    年      四      月     十四     日
                              最高法院民事第二庭
                                  審判長法官  曾  桂  香
                                        法官  劉  延  村
                                        法官  劉  福  聲
                                        法官  黃  秀  得
                                        法官  蘇  達  志
      右正本證明與原本無異
                                              書  記  官
中      華      民      國    八十九    年      四      月    二十六    日


司法院資訊處製作；財團法人民間司法改革基金會備份。
